臺灣高等法院刑事判決　　　　　　　 99年度交上易字第221號
上　訴　人
即　被　告　賴約翰
選任辯護人　辛武律師
上列上訴人因過失傷害案件，不服臺灣臺北地方法院99年度交易
字第295 號，中華民國99年6 月28日第一審判決（起訴案號：臺
灣臺北地方法院檢察署99年度調偵字第227 號），提起上訴，本
院判決如下：
    主  文
上訴駁回。
    事  實
一、賴約翰為皇佳通運有限公司之大貨車司機，以駕駛營業大貨
    車運送貨物為業，為從事駕駛業務之人。其於民國98年8 月
    29日上午，駕駛車牌號碼235 －AP號營業大貨車（下稱上開
    營業大貨車）載運樹木，沿臺北市○○○路由南向北行駛，
    為改行駛重慶北路，而於行經市○○道時東轉以便就近利用
    市○○道之迴車道轉西向市○○道銜接重慶北路，於同日上
    午9 時5 分許，其駕駛上開營業大貨車行至市○○道○○道
    前時，本應注意汽車迴車前，應暫停並顯示左轉燈光或手勢
    ，看清無來往車輛，始得迴轉，而依當時天候晴、日間自然
    光線、市區道路○路面鋪裝柏油、乾燥、無缺陷、無障礙物
    、視距良好等情況，並無不能注意之情事，因賴約翰甫駕駛
    之上開營業大貨車從中山北路右轉市○○道，抵達迴轉道前
    並未行駛在市○○道內側車道，竟疏未注意即貿然逕行迴轉
    ，適有周子涵騎乘車牌號碼9HG －366 號重型機車（下稱上
    開機車），原與賴約翰同向行駛在賴約翰駕駛之上開營業大
    貨車後方，為避免賴約翰承載之樹木遮蔽視線而變換至市○
    ○道內側車道直行而來，周子涵見狀閃避不及，其騎乘之上
    開機車因而撞擊賴約翰駕駛之上開營業大貨車左前輪後方護
    欄，致周子涵人車倒地，並受有右側第4 、5 、6 肋骨骨折
    併肋間血管出血、右肩胛骨骨折、右側血胸、右胸及右臂擦
    傷等傷害。賴約翰於肇事後，在未被有偵查犯罪職權之公務
    員發覺前，即主動向據報到場處理之臺北市政府警察局中正
    第一分局交通分隊警員坦承肇事接受裁判。
二、案經周子涵訴由臺北市政府警察局中正第一分局報請臺灣臺
    北地方法院檢察署檢察官偵查起訴。
    理  由
壹、程序方面：
    按被告以外之人於審判外之言詞或書面陳述，除法律有規定
    者外，不得作為證據；又被告以外之人於審判外之陳述，雖
    不符刑事訴訟法第159 條之1 至第159 條之4 之規定，而經
    當事人於審判程序同意作為證據，法院審酌該言詞陳述或書
    面陳述作成時之情況，認為適當者，亦得為證據；另當事人
    、代理人或辯護人於法院調查證據時，知有第159 條第1 項
    不得為證據之情形，而未於言詞辯論終結前聲明異議者，視
    為有前項之同意，刑事訴訟法第159 條第1 項、第159 條之
    5 分別定有明文。查本案以下所引用之各項供述及非供述證
    據，經本院依法踐行調查證據程式，檢察官、被告賴約翰及
    其選任辯護人均不爭執各該證據之證據能力（見本院卷第79
    至81頁），且亦查無依法應排除其證據能力之情形，本院審
    酌上開證據資料製作時之情況，尚無違法不當及證明力明顯
    過低之瑕疵，亦認為以之作為證據應屬適當，是依刑事訴訟
    法第159條之4、第159條之5規定意旨，後述所引用證據之證
    據能力均無疑義，合先敘明。
貳、實體方面：
一、訊據被告賴約翰固坦認其於上揭時、地，駕駛上開營業大客
    車與告訴人周子涵所騎乘之上開機車發生碰撞之事實，惟矢
    口否認有任何過失，辯稱：伊不是貿然迴轉，當時伊有注意
    看後方，但是沒有看到告訴人，伊的速度也很慢云云，而被
    告之選任辯護人則以本案被告的車是後方被撞，可證被告轉
    彎的程度已經完成，而當時被告有打燈減速轉彎，但是告訴
    人未注意車前狀況，沒有繞過被告的車，才會撞上被告所駕
    駛的車，被告已經盡注意義務，本件事故告訴人應有過失等
    語為被告辯護。經查：
（一）上揭事實業據被告於原審審理時坦白承認，並核與證人即
      告訴人周子涵於檢察官訊問時所結證述之情節相符（見98
      年度偵字第20977 號偵查卷第54-55 頁），復有臺北市政
      府警察局中正第一分局交通分隊警員至現場處理時所製作
      之道路交通事故現場圖、交通事故談話紀錄表、道路交通
      事故調查報告表(一)、(二)各1 份，及肇事現場、車損照片19
      張在卷可稽（附於同上偵查卷第16、17、19、20、25-34
      頁），而告訴人因本件車禍受有右側第4 、5 、6 肋骨骨
      折併肋間血管出血、右肩胛骨骨折、右側血胸、右胸及右
      臂擦傷之傷害等情，亦有告訴人所提出之國立臺灣大學醫
      學院附設醫院98年8 月29日、98年9 月14日出具之診斷證
      明書各1 紙附卷足憑（見同上偵查卷第10、46頁）。
（二）被告雖於本院翻異前詞，否認有任何過失，辯稱：當時伊
      有注意看後方，但是沒有看到告訴人，伊的速度也很慢云
      云，惟被告於原審審理時供稱：因為從中山北路右轉市○
      ○道，從市○○道的缺口迴轉這段的距離很短，伊從中山
      北路右轉市○○道時，這段路是行駛在外側車道與內側車
      道的中間，伊並沒有緊靠內側車道迴轉，所以左手邊的內
      側車道上，才有空間讓機車通行，伊以為後面的小發財車
      會幫伊看路況擋住內側車道的機車等語甚詳（見原審卷卷
      第17- 18頁），而證人即告訴人周子涵於檢察官訊問時亦
      指述：伊當時騎車在被告左後方，在中山北路處車流量很
      大，伊要閃腳踏車，所以有偏向內側車道，伊不知道他要
      迴轉，‧‧，所以在轉的時候是並行的，他是要左轉進入
      迴轉道，伊是直行，伊最後看到時，他是在伊前面一點，
      他是自外側車道直接切進來迴轉，伊車速不是過快，如果
      伊車速太快，車子應該會嚴重損害，伊是因為車子倒了，
      伊的右肩他的車子輾過去，才會受這麼重的傷，伊看到時
      被告還沒有打警示燈，被告沒有任何手勢或動作，表示他
      要切進車道或迴轉等語在卷（見同上偵查卷第54頁），依
      被告前揭所供、證人周子涵上開所證，已足見案發當時被
      告駕駛上開營業大貨車迴轉時未暫停並顯示左轉燈光或手
      勢，看清無來往車輛，且於未行駛在內側車道時即逕行迴
      車，再觀諸卷附肇事現場、車損照片，可知案發後被告所
      駕駛上開營業大貨車之車損部位為左前輪後方護欄，據此
      ，堪認上開營業大貨車與上開機車之撞擊在於車輛之左前
      方部位，而倘被告所辯伊當時有注意看後方，但是沒有看
      到告訴人一節為真，則被告駕駛上開營業大貨車應可順利
      完成迴轉，要無上開營業大貨車於一開始迴轉動作後隨即
      以左前輪後方護欄部位與上開機車發生撞擊之可能，況被
      告於警詢中亦供稱：伊當時行車時速約為10- 20公里等語
      在卷（見同上偵查卷第7 頁），益徵告訴人周子涵上開所
      證、被告前揭於原審審理時所供，應屬非虛，可以採取，
      從而，被告前開所辯應與事實有間，要無足取。
（三）被告之選任辯護人固為被告辯護以：案發時被告之轉彎的
      程度已經完成，而當時被告有打燈減速轉彎，但是告訴人
      未注意車前狀況，沒有繞過被告的車，才會撞上被告所駕
      駛的車，被告已經盡注意義務，本件事故告訴人應有過失
      等語，然辯護人所辯案發時被告之轉彎的程度已經完成一
      情，已顯與上開卷內事證不符，實難憑信，又據前述，及
      參以卷附道路交通事故現場圖所示，足認事發當時被告駕
      駛上開營業大貨車原係直行在該路段之外側車道，而告訴
      人騎乘上開機車則係行駛在內側車道，被告行駛至迴轉道
      處，即意欲自外側車道左轉彎進入迴轉道，告訴人對於被
      告自外側車道突然左轉之舉動反應不及，而其騎乘之上開
      機車因而撞擊被告駕駛之上開營業大貨車左前輪後方護欄
      ，致告訴人人車倒地，並受有上開傷害等節，基此，被告
      未行駛在內側車道即逕行迴車，既非騎乘機車在內側車道
      與被告車輛併行之告訴人所能預料，則實難認被告駕駛上
      開營業大貨車，突然自外側車道左轉彎欲進入迴轉道之行
      為，屬告訴人對於車前狀況之應注意義務範圍，或告訴人
      對被告此駕駛行為有何能注意之情形，更無從認定告訴人
      就本件車禍事故之發生有違反車前狀況之注意義務，而有
      過失，辯護人此部分所指亦乏所據，是以辯護人前揭辯護
      意旨尚難認為可採。
（四）至被告之選任辯護人雖於本院準備程序聲請傳喚證人鍾運
      華、王才忠，以證明本件車輛肇事之情形，然證人鍾運華
      於本院審理時係到庭結證稱：98年8 月29日上午9 時5 分
      ，伊是跟著被告貨車後面開車，後面這台是小貨車，伊不
      記得車牌號碼，這台小貨車跟在被告貨車後，是為了維護
      大貨車的安全問題，當時伊在車上是副駕駛，隨車，在車
      上注意大卡車安全。當時撞到時候伊有看到，告訴人駕駛
      的摩托車撞到大貨車前輪後面護欄，是車頭輪胎後面部分
      。機車從哪裡切進來要問司機比較清楚，當時伊看到大貨
      車在前面，摩托車在後面，摩托車是從小貨車右側超過伊
      的車頭就撞到了，伊也不知道摩托車到底是走哪邊，當時
      撞到就倒下去了，伊去後面指揮交通，所以伊不清楚告訴
      人受傷。伊在達盛園藝公司任職，當天大貨車載木頭，伊
      等要保護大貨車，是伊老闆叫伊去跟這部大貨車，小貨車
      是老闆的，三菱的，1200ＣＣ，當天肇事前從台大那邊，
      羅斯福路開始跟這部大貨車，當天開小貨車的人伊確定是
      王才忠，從台大出來到肇事前，伊跟大貨車間都保持兩台
      小車子的距離，肇事前中間伊與大貨車間沒有被其他車輛
      插入，伊看到機車超車時，機車速度伊很難判斷，只知道
      很快，機車超車時，伊小貨車車速很慢，因當時要轉彎，
      所以大約10幾公里而已，大貨車車速很慢，當時已經要轉
      彎，所以減速，伊等左轉時沒有看到大貨車打方向燈。撞
      了以後，王才忠也是在現場指揮交通，在警察到場以後，
      警察處理時，伊跟王才忠沒有跟警察說伊等在跟車，肇事
      後，10幾分鐘後伊等就離開，離開時，伊不清楚警察來了
      嗎？因為伊等老闆叫伊等先走，要到別的工地等語（見本
      院卷第48- 51頁），而證人王才忠則於本院審理時結證稱
      ：98年8 月29日上午9 時5 分，有駕駛小貨車跟著被告駕
      駛的大貨車後面，從重慶北路跟到事故現場那邊，發生撞
      車事故時，伊的車子距離沒有多遠，大概2 公尺，當時大
      貨車速度是20公里，有打方向燈，當時伊的車子有打方向
      燈，發生事故前，伊是在停紅綠燈的時候發現告訴人，停
      紅綠燈的點跟發生事故的點沒有多遠，大約從證人席到書
      記官的位置，伊發現這部機車時，他速度太快，伊如何制
      止他，他是從伊右側超過去伊的車，這台機車跟大貨車他
      們撞擊點在大貨車左邊護欄，他從伊右邊超車為何撞到大
      貨車左邊，伊也不曉得。肇事當天，伊在達盛園藝任職，
      當天是老闆叫伊去跟車，伊開老闆的1200ＣＣ發財車去跟
      ，是從重慶北路台北車站那裡開始跟車，伊跟車地點到出
      事地點沒有多遠，實際距離伊不知道，大約4 、50公尺，
      從跟車到出事中間沒有其他車子插在伊等中間過，肇事前
      ，被害人機車是跑到伊的前面伊才看到，伊的小貨車速度
      大約10公里，機車速度差不多6 、70公里。肇事後，伊就
      剎車，下車去看被害人，問他怎麼樣，把車子牽起來，之
      後伊忘記了，伊等有等到警察來，警察來20幾分鐘後伊等
      才離開，警察說弄好就可以先離開，伊是跟鍾運華一起離
      開等語（見本院卷第52- 54頁），細繹證人鍾運華、王才
      忠上開分別所證述之情節，其中關於案發當日其等係自何
      地開始駕駛小貨車，尾隨在被告所駕駛之上開營業大貨車
      後方、上開營業大貨車左轉時有無打方向燈，及本件車禍
      事故發生後，證人王才忠為如何之舉措、其等為何離開現
      場、有無待警察前來現場處理等節，其等所為之證述已顯
      有未合，則案發當時證人王才忠是否確駕駛小貨車搭載證
      人鍾運華在後跟隨被告所駕駛之上開營業大貨車，而有親
      自見聞本件事故發生之前後經過情形，當非無疑，況依證
      人鍾運華上開證述內容，可知證人鍾運華並不確知案發當
      時告訴人駕駛上開機車之實際行駛路線，僅有看到告訴人
      駕駛的摩托車撞到大貨車前輪後面護欄等節，而證人王才
      忠亦證述伊不曉得上開機車怎麼會撞到上開營業大貨車之
      左邊等語，足見證人鍾運華、王才忠或有看到肇事前上開
      機車、上開營業大貨車之大致行駛狀況，惟尚無全程目擊
      本件車禍發生之確實情節，職是，自無從以證人鍾運華、
      王才忠前揭於本院審理時所為之證詞，即遽為被告有利之
      認定甚明。
（五）按汽車迴車前，應暫停並顯示左轉燈光或手勢，看清無來
      往車輛，並注意行人通過，始得迴轉，道路交通安全規則
      第106 條第5 款定有明文。被告領有合格職業大貨車駕駛
      執照其駕駛上開營業大貨車自應遵守上開規定，且依前揭
      道路交通事故調查報告表所載及現場照片所示，肇事當時
      天候晴、日間自然光線、市區道路○路面鋪裝柏油、乾燥
      、無缺陷、無障礙物、視距良好等情況，並無不能注意之
      情事，竟疏未注意汽車迴車前，應暫停並顯示左轉燈光或
      手勢，看清無來往車輛，始得迴轉，而未行駛在內側車道
      即逕行貿然迴車，告訴人見狀閃避不及，致其所騎乘之上
      開機車因而撞擊被告駕駛之上開營業大貨車左前輪後方護
      欄而肇事，使告訴人受有如事實欄所示之傷害，被告對本
      件車禍之發生顯有過失，而告訴人就本件車禍之發生，難
      認有何過失，被告之選任辯護人指稱告訴人有未注意車前
      狀況，應有過失一節，並非可採，則詳如前述，復參諸臺
      北市車輛行車事故鑑定委員會之鑑定意見：「一、賴約翰
      駕駛235 －AP號營大貨車：迴車未注意來往車輛。（肇事
      原因）二、周子涵騎乘9HG －366 號普通重型機車：（無
      肇事因素）」，有該委員會鑑定意見書1 份在卷可考（附
      於99年度調偵字第227 號偵查卷第11頁），及本件經本院
      於99年9 月29日審理期日就被告之選任辯護人所聲請傳訊
      之證人鍾運華、王才忠進行交互詰問程序完畢後，將本件
      再送請臺北市車輛行車事故鑑定覆議委員會進行鑑定覆議
      ，其覆議意見：「一、（A 車）賴約翰235 －AP營大貨車
      ：迴車前未注意來往車輛（肇事原因）。二、（B 車）周
      子涵9HG －366 普通重機車：無肇事因素。」，有臺北市
      政府交通局99年12月10日北市交安字第09931718800 號函
      送之臺北市車輛行車事故鑑定覆議委員會鑑定覆議意見書
      1 份在卷足憑（見本院卷第69-70 頁），亦均同此見解。
（六）又告訴人既係因本件車禍而受有右側第4 、5 、6 肋骨骨
      折併肋間血管出血、右肩胛骨骨折、右側血胸、右胸及右
      臂擦傷等傷害，詳如前述，則被告之過失行為與告訴人前
      揭之傷害結果間確具有因果關係。
（七）被告之選任辯護人於本院審理時聲請將本案再送警察大學
      或逢甲大學重新鑑定，惟被告之選任辯護人並未具體明確
      指出前揭鑑定意見、覆議意見有何違誤，或與本案卷證資
      料未合之處，僅因前揭鑑定意見、覆議意見與被告之選任
      辯護人上開所主張告訴人就本件車禍之發生應有過失一情
      不同，即認該鑑定意見、覆議意見不合理，而聲請重新進
      行鑑定，已難認有據，況本案事實業臻明確，是以被告之
      選任辯護人上開證據調查之聲請核無調查之必要，附此敘
      明。
（八）綜上所述，被告上開所辯無非事後卸責之詞，委無足採。
      本件事證明確，被告上揭犯行足可認定，應依法論科。
二、被告於案發時為皇佳通運有限公司司機，以駕駛營業大貨車
    載運貨物為業，業據其於原審時所自承，自為從事駕駛業務
    之人無誤，其於執行業務中因過失肇事致告訴人受有上開傷
    害，核其所為，係犯刑法第284 條第2 項前段業務過失傷害
    罪。又被告於肇事後，在處理車禍事宜之警員前往肇事現場
    處理時，即向警員表明其為肇事者，復有北市○○○○○道
    路交通事故肇事人自首情形紀錄表1 份附卷可考，顯見被告
    乃在有偵查犯罪職權之公務員知悉前，即當場向前來處理車
    禍事宜之警員表明其為肇事者並接受裁判，合於自首之要件
    ，爰依刑法第62條前段規定減輕其刑。
三、原審認被告罪證明確，因而依刑法刑法第284 條第2 項前段
    、第62條前段、第41條第1 項前段等規定，並審酌被告前曾
    因駕駛營業大貨車肇事，經與該案告訴人和解而受不起訴處
    分，此有臺灣高等法院被告全國前案紀錄表1 份在卷可憑，
    詎未記取教訓謹慎駕車，復未遵守交通規定肇事致告訴人受
    傷，所生危害嚴重，所為實不足取，另衡以被告犯後於原審
    審理時坦承犯行，態度尚佳，雖有與告訴人洽談賠償事宜，
    然因經濟狀況不佳迄未能與告訴人達成和解，及被告之教育
    程度、生活狀況等一切情狀，量處被告有期徒刑4 月，並諭
    知易科罰金之折算標準。核其認事用法，並無違誤，量刑亦
    稱妥適，被告上訴意旨，仍執前詞，否認犯罪並指告訴人應
    有過失，為無理由，應駁回之。
據上論斷，應依刑事訴訟法第368條，判決如主文。
本案經檢察官陳玉珍到庭執行職務。
中    華    民    國   100    年    3     月    3     日
                    刑事第十二庭審判長法  官  蔡永昌
                                      法  官  蘇隆惠
                                      法  官  王美玲
以上正本證明與原本無異。
不得上訴。
                                      書記官  蔡儒萍
中    華    民    國   100    年    3     月    3     日
附錄：本案論罪科刑法條全文
刑法第284條第2項：
從事業務之人，因業務上之過失傷害人者，處1 年以下有期徒刑
、拘役或1 千元以下罰金，致重傷者，處3 年以下有期徒刑、拘
役或2 千元以下罰金。